【裁判字號】    92,簡上,256
【裁判日期】    921031
【裁判案由】    交還土地
【裁判全文】
臺灣臺中地方法院民事判決  九十二年度簡上字第二五六號
    上  訴  人   蔡惠蘭(原審.
                 丁○○
    共      同
    訴訟代理人   林政德律師
    被  上訴人   丙○○      .
    訴訟代理人   陳建勛律師
    複代  理人   鍾仲智      .
右當事人間請求交還土地事件，上訴人對於中華民國九十二年四月四日本院臺中簡易
庭九十一年度中簡字第二五七八號第一審簡易判決提起上訴，經本院於中華民國九十
二年十月十七日辯論終結，判決如下：
    主      文
上訴駁回。
第二審訴訟費用由上訴人負擔。
    事實及理由
甲、程序方面：
    簡易訴訟程序之訴狀送達後有請求之基礎事實同一之情形時，原告得為訴之變更
    、追加，民事訴訟法第四百三十六條第二項、第二百五十五條第一第二款分別定
    有明文。所謂請求之基礎事實同一，係指變更或追加之訴與原訴之主要爭點有其
    共同性，各請求利益之主張在社會生活上可認為同一或關連，而就原請求之訴訟
    及證據資料，於審理繼續進行在相當程度範圍內具有同一性或一體性，得期待於
    後請求之審理予以利用，俾先後兩請求在同一程序得加以解決，避免重複審理，
    進而為統一解決紛爭者，即屬之 (最高法院九十年度台抗字第二號判決意旨參照
    )。本事件被上訴人原審起訴時原僅列蔡惠蘭為被告，並聲明請求：「被告蔡惠
    蘭應將坐落臺中市西屯區○○○段第一七○地號土地、地目建、面積０．０００
    八公頃 (下稱系爭土地)，地上物騰空，並將土地交還原告 (關於損害金部分之
    聲明，業經被上訴人於原審撤回起訴)」；嗣於民國九十一年十一月五日原審行
    言詞辯論時提出聲請暨準備書狀，除追加丁○○為被告外，且將聲明變更為：「
    被告二人應自系爭土地遷出」；又於原審九十二年三月十四日行言詞辯論時，變
    更聲明為：「被告應自系爭土地上如原審判決附圖所示Ａ部分建物 (攤位)( 下
    稱系爭攤位)遷出，並將該攤位交還原告」，固分別屬訴之變更、追加。惟被上
    訴人之前開變更、追加，均係基於上訴人二人是否無權占有系爭土地及攤位而來
    ，其主要爭點具有共同性，在社會生活上可認為相關連，且就原請求之訴訟及證
    據資料，在相當程度範圍內具有同一性，得期待於變更、追加後請求之審理予以
    利用，顯具有基礎事實之同一性，被上訴人所為訴之變更、追加應屬合法，上訴
    人蔡惠蘭於原審不同意追加丁○○為被告，及上訴人二人不同意被上訴人於原審
    訴之變更，尚無可採。
乙、實體方面：
壹、兩造爭執要旨
一、被上訴人起訴主張：被上訴人於七十九年間向訴外人甲○○購買原由其向本院執
    行處一併拍賣取得之系爭土地及攤位，因購買當時被上訴人對於價金無法全部清
    償，攤位暫未能點交，及至八十四年間價金清償完畢時，甲○○始將土地、攤位
    交予被上訴人管理，而上訴人丁○○原雖曾向甲○○承租系爭土地及攤位，惟其
    等之定期租約早於八十三年十二月間屆滿終止，被上訴人與上訴人丁○○間自無
    買賣不破租賃，租約繼續存在之問題，是上訴人丁○○已無占有權源，竟與上訴
    人蔡惠蘭共同占用系爭土地及攤位作為修改衣服營業使用，屢經促請遷讓交還，
    均不置理，爰起訴請求返還等語。並上訴聲明：如主文所示。
二、上訴人則以：甲○○向本院執行處拍賣取得者，僅系爭土地不包括攤位，被上訴
    人亦未向甲○○購得系爭攤位；上訴人丁○○向甲○○承租者僅系爭土地，並不
    及於攤位，系爭攤位係上訴人丁○○向訴外人粘淑貞購買；上訴人丁○○與甲○
    ○間就系爭土地之租約為不定期，被上訴人雖嗣後取得所有權，依買賣不破租賃
    之法則，租約繼續存在於被上訴人與上訴人丁○○間，自非無權占有；上訴人蔡
    惠蘭係上訴人丁○○之媳婦，幫忙照顧系爭攤位，係上訴人丁○○之占有輔助人
    ，並非共同占有人等語資為抗辯。並上訴聲明：(一)原判決廢棄；(二)被上訴人
    在第一審之訴及假執行之聲請均駁回。
貳、兩造不爭執之事實
一、系爭土地原係甲○○於七十六年間經由本院執行處以七十五年度執字第一三０三
    三號執行事件拍賣取得，嗣由被上訴人於七十九年間向甲○○購得，而取得所有
    權。
二、系爭土地乃系爭攤位之基地，位於台中市水湳市場內，系爭攤位早於六十五年之
    前即已建造完成，系爭土地及攤位現為上訴人丁○○占有使用，占有之範圍及面
    積如原審判決附圖所示。
三、上訴人丁○○曾向甲○○承租系爭土地。
    以上雙方所不爭執之事實，並有土地登記謄本、土地登記簿謄本、地籍圖謄本、
    證明書、複丈成果圖 (即原審判決附圖)各一件、收據十五件 (均影本)可證，並
    經甲○○於本院受命法官九十二年九月四日行準備程序時證述屬實，上述事實，
    本院採為判決之基礎。
參、得心證之理由
    本件所應審酌之處厥為：甲○○向本院拍賣取得及被上訴人購得者，有無包括系
    爭攤位？上訴人丁○○向甲○○承租之標的物，是否包括系爭攤位，抑或係其向
    粘淑貞購買？上訴人丁○○與被上訴人間就系爭土地攤位是否因有租賃關係存在
    ，而非無權占有？上訴人蔡惠蘭是否僅係上訴人丁○○之占有輔助人，而非共同
    占有人？
一、甲○○向本院拍賣取得者，應包括系爭攤位，其後並為被上訴人購得。
    系爭攤位因未辦理建物所有權第一次登記，無法辦理所有權移轉登記，且本院執
    行處七十五年度執字第一三０三三號執行事件業已於九十年六月二十日因逾保存
    期限銷燬，有本院調卷單附卷可查，尚無從以登記資料及現存土地登記簿謄本上
    查封之情形，推斷當時拍賣之情形。惟甲○○於七十六年間經由本院執行處以七
    十五年度執字第一三０三三號執行事件拍賣取得者，包括系爭土地及攤位之事實
    ，業據甲○○於本院受命法官九十二年九月四日行準備程序時證明確；另，系爭
    土地既係位於台中市水湳市場內系爭攤位之基地，系爭攤位復早於六十五年之前
    即已建造完成，亦即於本院前揭事件強制執行時即已存在，衡諸法院拍賣實務，
    系爭攤位於法院強制執行時，理應併付拍賣；又證人即水湳市場自治管理委員會
    委員陳秀全於原審九十二年月二十八日行言詞辯論時證稱：「．．．通常攤位買
    賣是包括攤位及地一同買賣」 (原審卷一一五頁)；「一種賣攤位及地，另外一
    種只有租攤位而已 (指轉租情形)，沒有單獨買攤位的情形」，亦可資佐證系爭
    土地及攤位，殆無可能分別處分予不同之人，甲○○向本院拍賣取得者，應包括
    系爭攤位，可堪認定。其次，被上訴人向甲○○購買取得者，包括系爭土地及攤
    位之事實，除據甲○○於本院受命法官前揭期日時證述明確外，並審諸系爭土地
    攤位不可能分別處分予不同人之情況證據，亦同堪認定，上訴人該部分之辯解，
    應屬無據。
二、上訴人丁○○向甲○○承租之標的物，應包括系爭攤位，並非其向粘淑貞購得。
(一)、當事人主張之事實，經他造於準備書狀內或言詞辯論時或在受命法官、受託法
      官前自認者，無庸舉證，民事訴訟法第二百七十九條第一項定有明文。當事人
      於訴訟上所為之自認，於辯論主義所行之範圍內有拘束法院之效力，法院自應
      認當事人自認之事實為真，以之為裁判之基礎 (最高法院二十六年上字第八０
      五號判例參照)。
(二)、上訴人丁○○向甲○○承租之標的物包括系爭攤位之事實，業據甲○○於本院
      受命法官前揭期日時證述明確；另系爭土地既係位於台中市水湳市場內系爭攤
      位之基地，如謂上訴人丁○○僅向甲○○承租系爭土地，不包括系爭攤位，亦
      有違常情；又上訴人於原審九十一年十二月十七日時曾提出答辯狀，陳稱：「
      原告僅向甲○○購買系爭土地，並未向甲○○購買該土地上之地上物攤位，被
      告丁○○則係向甲○○承租系爭土地及其上攤位地上物．．．」 (原審卷八五
      頁)，於原審九十二年二月十八日行言詞辯論時陳稱：「我是跟甲○○租攤位
      ，也有租土地」 (原審卷一一四頁)，於原審九十二年二月十八日行言詞辯論
      時陳稱：「 (問：以前為何說攤位跟粘淑貞租的？)我是跟甲○○租的」 (原
      審卷一一四頁)等語，顯見上訴人對於向甲○○承租之標的物包括系爭攤位之
      事實，業已自認，生自認之效力，並可推論得知系爭攤位應非上訴人丁○○向
      粘淑貞購得。至於上訴人提出之七十七年三月二十日讓渡書影本，僅記載粘淑
      貞將位於台中市水湳市場內第九七地號土地承租權轉讓與上訴人丁○○，該讓
      渡書所載土地既非系爭土地及攤位，且僅係承租權轉讓，而非地上建物所有權
      (事實上處分權)之轉讓，顯不足以作為系爭攤位乃上訴人丁○○向向粘淑貞購
      得之證明。上訴人該部分所辯，洵無足採。
三、上訴人丁○○與被上訴人間就系爭土地攤位已無租賃關係存在，應屬無權占有。
(一)、上訴人丁○○向甲○○承租之系爭土地攤位，係訂有書面一年一期之定期租約
      ，最後一次租約期限至八十三年十二月即已屆滿，除寬限一個月時間供上訴人
      丁○○搬遷外，自八十四年開始就沒有換約之事實，業據甲○○於本院受命法
      官前揭期日時證述明確，被上訴人所辯：上訴人丁○○與甲○○間就系爭土地
      為不定期租約云云，應屬無據。況且，上訴人丁○○於原審九十一年九月三日
      行言詞辯論時陳稱：「攤位是我跟甲○○承租的，租約沒有帶來，再查報」云
      云 (原審卷十五頁)，是依上訴人丁○○之前揭供述，其與甲○○間確訂有書
      面契約，且於原審審理期間，該書面契約尚在其執有中，則果如上訴人所陳，
      該租約係不定期租約，上訴人只需提出該書面契約，即可獲得有利於上訴人之
      判斷，但上訴人卻未提出，亦適足見上訴人所稱租約之性質為不定期租約云云
      ，應非事實。是以在上開租約期滿後，上訴人丁○○就系爭土地攤位已無買賣
      不破租賃可得主張，上訴人丁○○就系爭土地及攤位，自難認為與被上訴人間
      有租約關係存在，上訴人丁○○就系爭土地攤位已無占有之權源，應堪認定。
(二)、再進一步言，上訴人丁○○在八十四年之後迄今從未給付租金予被上訴人，上
      訴人丁○○僅在被上訴人於八十六年五月間向台中市西屯區公所鄉鎮市調解委
      員會就系爭攤位糾紛聲請調解期間，始寄送二萬八千元匯票予甲○○，經甲○
      ○於八十六年六月二十三日寄送存證信函予上訴人丁○○，除退回匯票外，並
      明確告知已將系爭攤位讓與交付系爭土地之所有權人即被上訴人，上訴人丁○
      ○即於八十六年六月二十六日，以甲○○為受取人，向本院提存所提存二萬八
      千元；另被上訴人以訴外人即上訴人蔡惠蘭之妹蔡麗琦為被告提出返還系爭攤
      位訴訟，經本院以九十一年度中簡字第一五三三號交還土地事件受理期間，上
      訴人丁○○再以存證信函寄送六萬元匯票予甲○○，經甲○○於九十一年五月
      三十日以存證信函退回匯票，並再明確告知已其與系爭攤位早無關係，應與所
      權有人即被上訴人解決；又被上訴人提起本訴後，上訴人丁○○復於九十一年
      九月二十日以存證信函寄送三千元匯票予甲○○，再經甲○○於九十一年十月
      二十六日以存證信函退還匯票，並重申上情，此有上訴人提出之提存書、存證
      信函暨匯票各一件、被上訴人提出之聲請調解書一件、甲○○提出之存證信函
      三件 (均影本)為證。是上訴人丁○○於本件訴訟中雖抗辯其與被上訴人間有
      租約關係存在，但在事實上卻從未繳付租金予被上訴人，僅於被上訴人主張權
      利時始寄送匯票予甲○○，且早於八十六年間已知悉被上訴人始為系爭土地攤
      位之權利人後，非但仍不將款項交予其所指稱租賃關係繼續存在之被上訴人，
      反寄送予早已脫離租賃關係且一再拒收退回匯票之甲○○，顯見上訴人丁○○
      根本無與被上訴人就系爭土地攤位成立租約之意思，僅係藉訴訟上抗辯，欲拖
      延解免返還系爭攤位之義務，否則，何以事隔多年仍不給付租金予被上訴人，
      上訴人丁○○如此行徑，如謂其與被上訴人間尚有租約關係存在，孰能置信，
      並益足徵其等間確無租約關係存在，上訴人丁○○自屬無權占有無疑。
四、上訴人蔡惠蘭應係共同占有人，非僅係上訴人丁○○之占有輔助人，與上訴人丁
    ○○應同屬無權占有。
(一)、占有輔助人，重在其對物之管領係受他人之指示，至是否受他人之指示，應自
      其內部關係觀之，所謂內部關係，即民法第九百四十二條所指之受僱人、學徒
      或其他類似之關係；又主張自己係他人之占有輔助人者，應從其內部關係證明
      其使用系爭房屋係受他人之指示，否則難謂其為占有輔助人 (最高法院八十七
      年度台上字第三０八號、九十一年度台上字第一三八八號判決參照)。
(二)、被上訴人主張系爭攤位由上訴人蔡惠蘭直接占有從事修改衣服營業使用之事實
      ，業據被上訴人提出現場照片影本四件為證，上訴人丁○○現亦占有使用系爭
      攤位，是自客觀上觀察，上訴人二人應為系爭攤位之共同占有人，而上訴人關
      於上訴人蔡惠蘭僅係上訴人丁○○之占有輔助人云云之辯解，既為被上訴人否
      認，自應由上訴人從其內部關係舉證證明上訴人蔡惠蘭使用系爭攤位係受上訴
      人丁○○之指示，亦即須證明其等間為受僱人、學徒或其他類似之關係，惟上
      訴人全然未舉證以實其說，所辯自無可採，自應認為上訴人蔡惠蘭應係共同占
      有人，非僅係上訴人丁○○之占有輔助人，且其與上訴人丁○○同屬無權占有
      ，亦可堪認定。
五、綜上所述，上訴人丁○○前雖曾向甲○○承租系爭土地攤位，但嗣後系爭土地攤
    位既已為被上訴人購得，上訴人丁○○與被上訴人間就系爭土地攤位復無租賃關
    係存在，共同占有系爭土地攤位之上訴人二人自均屬無權占有。從而，被上訴人
    提起本訴，請求上訴人二人自系爭攤位遷出，並返還系爭攤位，為有理由，應予
    准許。是則原審為上訴人勝訴之判決，並依兩造聲請分別酌定相當擔保金為准免
    假執行之宣告，經核於法要無不合，上訴意旨，指摘原判決不當，求予廢棄改判
    ，為無理由，應予駁回。
肆、本件事實已臻明確，兩造其餘攻擊防禦方法，均與本案判決結果不生影響，爰不
    予逐一論述，併此敘明。
據上論結，本件上訴為無理由，依民事訴訟法第四百三十六條之一第三項、第四百四
十九條第一項、第七十八條、第八十五條第一項前段，判決如主文。
中      華      民      國       九十二     年    十    月    三十一    日
                                臺灣臺中地方法院民事第一庭
~B審判長法官  林清鈞
~B法      官  陳宗賢
~B法      官  劉長宜
右為正本係照原本作成。
不得上訴。
中      華      民      國      九十二    年    十    月     三十一     日
~B法院書記官


司法院資訊處製作；財團法人民間司法改革基金會備份。
